臺灣高等法院臺中分院刑事判決　　　　　　　　九十一年度上更(一)字第一三八號
　　上　訴　人　臺灣苗栗地方法院檢察署檢察官
　　被　　　告　丙○○
　　被　　　告　甲○○
　　共　　　同
　　選任辯護人　庚○○
　　　　　　　　乙○○
　　　　　　　　丁○○
右上訴人因被告等違反水利法等案件，不服臺灣苗栗地方法院八十七年度訴字第二七
六號中華民國八十八年八月三十日第一審判決（起訴案號：臺灣苗栗地方法院檢察署
八十七年度偵字第一九三九號），提起上訴，本院判決如左：
    主      文
上訴駁回。
    理      由
一、本件公訴意旨略以：丙○○明知苗栗縣三灣鄉中港溪橋西側八百公尺河床處之土
    地非其所有，亦未經地主之同意，竟基於意圖為自己不法所有之開挖砂石販賣概
    括犯意，自民國（下同）八十七年三月間起，至同年五月一日止，在上開河川地
    之行水區內，利用挖土機連續挖取前開土地上之砂石約五萬立方米之多，造成妨
    礙該行水區之水流，及河川改道之公共危險。丙○○並以每一車（約十六立方米
    ）砂石新台幣（下同）一千六百元之價值，僱請與其具有共同犯意之甲○○，駕
    車將之載往他處販賣獲利。嗣於同年五月一日七時三十分許，丙○○正在挖取，
    甲○○在旁待載時，經警當場查獲，因認被告丙○○、甲○○共同有刑法第三
    百二十條第一項竊盜及違反水利法第九十二條之一第一項之罪嫌云云。
二、公訴人認被告丙○○、甲○○涉犯刑法第三百二十條第一項竊盜及違反水利法第
    九十二條之一第一項之罪嫌，係以右揭事實業據被告丙○○坦承不諱，並經證人
    張瑞煌證述無誤，復有作案工具保管單、現場照片等附卷可稽等為其論據。訊據
    被告丙○○對於右揭時、地挖取砂石並僱用甲○○載運之事實，被告甲○○對於
    前揭時、地，受雇於丙○○載運砂石之事實，固均直承不諱，惟均矢口否認有何
    竊盜並違反水利法之犯行，被告丙○○辯稱：伊挖取砂石之土地係向案外人張振
    標、張瑞發所承租，雙方立有土地租賃契約書足憑，伊並未竊取砂石，當初承租
    時地目為「田」及「原」，不知道是行水區等語；另被告甲○○則辯稱：當日係
    五一勞動節，伊放假休息，後來丙○○叫伊去載運砂石，伊去載運第一車即被警
    察抓到，伊如果知道是不合法就不會去載運等語。
三、經查：
　(一)按：水利法第七十八條第一項第三款規定：「主管機關為保護水道，應禁止左列
    事項：‧‧‧‧三、在行水區內擅採砂石、堆置砂石或傾倒廢土」，是違反該條
    款者，以在「行水區」內有擅採砂石、堆置砂石或傾倒廢土之行為為成立要件。
    而所謂「行水區」，依水利法第一百四十二條規定係指：「一、已築有堤防者，
    為二堤間之土地。二、未築有堤防者，為尋常洪水位達到之地區」；再所謂「尋
    常洪水位」，依水利法施行細則第一百四十六條規定為：「五年內洪峰高度出現
    次數最多之洪水位」。本案被告丙○○採挖土石之土地坐落在苗栗縣三灣鄉○○
    段第九五二、一○三○、九五一、一○二六、一○二七、一○三三、一○三一、
    一○三二、一○○二、一○二九等地號上，業經原審法院囑託苗栗縣頭份地政事
    務所測量明確，有該所八十七年九月十五日頭地所二字第五六八一號函檢附之土
    地複丈成果圖在卷可憑（詳見原審卷第三八、三九頁）。前揭被告丙○○採挖土
    石處所之河段僅右岸設有堤防，左岸則無，被告丙○○挖取土石之地點係在左岸
    等情，亦據苗栗縣政府人員戊○○於本院調查時到庭證述屬實（詳見本院卷第四
    五、四六頁）；另本院曾就被告丙○○前揭挖取土石之地點於本案發生時是否為
    水利法規定之「行水區」一事函請苗栗縣政府查明，經該府派員於九十一年七月
    十六日上午十時派員與經濟部水利署地二河川局人員會勘結果為：「本案系爭土
    地位於中港溪左岸，該河段尚未佈設堤防，尋常洪水位亦未能到達」，復有苗栗
    縣政府九十一年七月十八日府建河字第九一○○○六五八三九號函檢附會勘紀錄
    在卷可考；而前開一○三三號土地並未劃入中港溪行水區一情，另有苗栗縣政府
    八十八年六月十五日八八府建水字第八八○○○五○八二七號函附卷可證（詳見
    原審卷第一五五頁）。被告丙○○挖取土石之地點既非兩堤間均築有堤防之土地
    ，且非尋常洪水位所能到達，依上開規定，自非所謂「行水區」。至苗栗縣三灣
    鄉○○段第九五一、九五二、一○○二、一○二六、一○二七、一○三○、一○
    三一、一○三二地號土地雖經省府．７．６府建水字第140895號公告劃入中港
    溪水道基本治理用地範圍內，並刊登於秋字第９期省公報內，固有苗栗縣政府
    八十八年六月十五日八八府建水字第八八○○○五○八二七號函在卷可查（詳見
    原審卷第一五五頁）。惟依水利法施行細則第一百四十五條規定，「水道治理計
    畫線」係指水道治理計畫之行水區域境界線，其中對於已築堤防且位屬水道治理
    計畫線內之區域即行水區，對於未築堤防而位屬水道治理計畫線內之區域，其範
    圍則與行水區並無直接關係等情，亦經經濟部九十一年七月十七日以經授水字第
    ○九一二○二○四三七○函覆本院在卷可參（詳見本院卷第九一、九二頁）。上
    開苗栗縣三灣鄉○○段第九五一、九五二、一○○二、一○二六、一○二七、一
    ○三○、一○三一、一○三二等地號土地雖經公告劃入中港溪水道基本治理用地
    範圍，惟因該河段左岸未築有堤防，依上開函文所示，該部分土地亦與所謂行水
    區無直接關係。
  (二)次查，本件被告丙○○於八十五年十一月二十五日向案外人張振標、張瑞發承租
    坐落苗栗縣三灣鄉○○段第五○七、五○七之一、五○七之二、五○八、五○八
    之一、五一一、五一一之一、五一一之二、五一一之三號等九筆土地，有被告所
  提土地租賃契約書影本一件、客戶往來交易明細表附卷可憑（詳見原審卷第十九
    、二○頁、本院卷第八○頁），並經證人張振標、張瑞發於原審及張瑞發於本院
    前審到庭證述屬實（詳見原審卷第一六五、一六六頁、本院前審卷第三一頁），
    堪信為真實。依前開土地租賃契約書之約定，租賃期限自八十五年十一月二十五
    日至八十七年十二月三十一日止，租金以每分地十二萬元計算，契約書第五條並
    特別約定：「甲方土地於乙方（指被告丙○○）付清租金後，由乙方任意使用，
    甲方不得干涉」，有土地租賃契約書附卷可憑。被告丙○○挖取土石之土地範圍
    經苗栗縣頭份地政事務所派員測量之結果，係屬重測後新編為三灣鄉○○段第九
    五一、九五二、一○○二、一○二六、一○二七、一○二九、一○三○、一○三
    一、一○三二、一○三三號等十筆土地面積○‧六五四五公頃，有前開土地複丈
    成果圖及土地登記簿謄本附卷可稽，其挖取範圍並未超過被告丙○○向張振標等
    承租土地之四周範圍；足見被告丙○○係本於租賃契約行使承租人之合法權利而
    挖取前揭土地之砂石，顯無為自己或第三人不法之所有之意圖，自無成竊盜罪之
    餘地。雖其中重測後新編為一○○二及一○二九號二筆土地不在租約所載範圍，
    惟上開二筆土地係屬地形狹長之水溝地，且係包夾在租約所載九筆土地之內側，
    有土地複丈成果圖可稽，另前開會勘紀錄亦記載：一○○二及一○二九地號水利
    用地在盜濫採石前即遭佔用開闢為農田（詳見本院卷第八九頁），被告承租土地
    當時，出租人既未特別指明該部分土地並不在出租範圍，且現場亦看不出有二條
    水溝用地，被告縱有越界挖取該二筆土地之砂石，亦係出於過失並非故意，尚難
    以竊盜罪相繩。另證人即出租人張振標之子張瑞煌於偵查中證稱：被告丙○○挖
    取土石之土地係伊父親張振標所有，伊只有叫丙○○去整地，並沒有要他挖砂石
    云云，但查證人即出租人張瑞發於本院前審證稱當時並未言明用途等語，且被告
    丙○○以以每分地十二萬元之高額租金承租上開土地，其目的顯在挖取土石出售
    圖利，證人張瑞煌所證應係恐被告丙○○所為連累自己，而為不實之證述，尚難
    憑此遽認被告丙○○係在竊取土石，而為不利於被告丙○○之認定。至被告丙○
    ○在前開土地上挖取土石，應否申請相關主管機關准許後始得為之，及如應經申
    請而未申請核准即擅自挖取土石，是否違反相關行政法規而應受行政裁罰，則屬
    相關行政機關之權責，爰併予敘明。
四、此外，復查無其他積極證據足資證明被告有公訴人所指之上開犯行，被告等辯稱
    未違反水利法等尚堪採信。原判決因而諭知被告等無罪，依法尚無不合，檢察官
    上訴意旨以被告等應知悉挖取土石位置係在行水區內等為詞，執以指摘原判決不
    當，為無理由，應予駁回
據上論斷，應依刑事訴訟法第三百六十八條，判決如主文。
本案經檢察官己○○到庭執行職務。
中      華      民      國　    九十一     年     八      月   二十九 　日
                                臺灣高等法院臺中分院刑事第四庭
                                      審判長法  官　洪　耀　宗
                                            法　官　劉　登　俊
                                            法　官  江　德　千
右正本證明與原本無異。
檢察官得上訴。
如不服本判決應於收受送達後十日內向本院提出上訴書狀，其未敘述上訴之理由者並
得於提起上訴後十日內向本院補提理由書（均須按他造當事人之人數附繕本）。
                                            書記官  吳　麗　琴
中      華      民      國　    九十一     年     八      月    三十　　日
                                                                        Ｒ
